ACORDAO-COMPLETO-2401090

ACÓRDÃO 8001/2020 ATA 24/2020 - PRIMEIRA CÂMARA

VISTOS, relatados e discutidos estes autos de tomada de contas especial instaurada pela Fundação Nacional de Saúde (Funasa) , originalmente em desfavor do Sr. Antônio Kacrose Canela, ex-Presidente, e da Associação de Apoio à Saúde dos Kanela (Aaskan) , em razão da não comprovação da boa e regular aplicação dos recursos federais repassados por força do Convênio 363/2002 (Siafi 460907) , que visou custear a execução das ações de atendimento integral à saúde do povo indígena da etnia Kanela residente nas aldeias de Porquinhos e Escalvados, localizadas em Barra do Corda/MA,
ACORDAM os Ministros do Tribunal de Contas da União, reunidos em sessão da Primeira Câmara, em:
9.1.  julgar irregulares as contas do Sr. Antônio Kacrose Canela, com fundamento nos arts. 1º, inciso I, 16, inciso III, alínea "c", da Lei 8.443/1992 c/c os arts. 19 e 23, inciso III, da mesma Lei, e com os arts. 1º, inciso I, 209, inciso III, 210 e 214, inciso III, do Regimento Interno deste Tribunal, e condená-lo ao pagamento das quantias a seguir especificadas, com a fixação do prazo de quinze dias, a contar da notificação, para comprovar, perante o Tribunal (art. 214, inciso III, alínea "a", do Regimento Interno) , o recolhimento da dívida aos cofres da Fundação Nacional de Saúde, atualizadas monetariamente e acrescidas dos juros de mora, calculados a partir da data discriminada, até a data do recolhimento, na forma prevista na legislação em vigor;
	Valor original (R$) 
	Data da ocorrência

	32.342,65
	16/8/2002

	49.500,00
	26/8/2002

	1.680,00
	30/8/2002

	10.098,00
	11/10/2002

	3.480,00
	16/10/2002

	16.050,70
	10/12/2002

	12.416,80
	10/1/2003

	3.275,90
	14/1/2003

	4.591,10
	16/1/2003

	3.381,00
	17/1/2003

	1.575,90
	20/1/2003

	21.160,98
	4/2/2003

	74.449,35
	5/3/2003

	5.878,20
	20/3/2003

	52.102,60
	16/6/2003

	12.474,40
	4/3/2004

	3.974,40
	4/6/2004

	2.376,40
	21/6/2004

	4.715,35
	5/7/2004

	2.386,00
	14/7/2004

	97,00
	14/11/2004

	18,87
	14/11/2004

	19.961,77
	14/11/2004

9.2. autorizar, desde logo, nos termos do art. 28, inciso II, da Lei 8.443/1992, a cobrança judicial da dívida caso não atendida a notificação;
9.3. enviar cópia deste Acórdão à Fundação Nacional de Saúde e ao responsável, para ciência; e
9.4. encaminhar cópia deste Acórdão à Procuradoria da República no Estado do Maranhão, nos termos do art. 16, § 3º, da Lei 8.443/1992, para adoção das medidas cabíveis.

Tomada de contas especial instaurada pela Fundação Nacional de Saúde (Funasa) em razão da não comprovação da boa e regular aplicação dos recursos federais repassados por força de Convênio, que visou custear a execução das ações de atendimento integral à saúde do povo indígena da etnia Kanela residente nas aldeias de Porquinhos e Escalvados, localizadas em Barra do Corda/MA

Primeira Câmara

Associação de Apoio à Saúde dos Kanela (Aaskan).

3. Responsáveis: Antônio Kacrose Canela, ex-Presidente da Aaskan (CPF XXX.379.323-XX).

13.1. Ministros presentes: Walton Alencar Rodrigues (Presidente), Benjamin Zymler, Bruno Dantas e Vital do Rêgo.
13.2. Ministros-Substitutos presentes: Augusto Sherman Cavalcanti (Relator) e Weder de Oliveira.

AUGUSTO SHERMAN

Adoto, como relatório, a instrução elaborada por AUFC da Secex/TCE, que contou com a aprovação dos dirigentes da unidade e do Representante do MP/TCU (peças 25/28) .
	"Cuidam os autos de Tomada de Contas Especial (TCE) instaurada pela Fundação Nacional de Saúde (Funasa) , em desfavor do Sr. Antônio Kacrose Canela (CPF: XXX.379.323-XX) , ex-presidente da associação (gestão 2002-2004) , e da Associação de Apoio à Saúde dos Kanela (CNPJ: 05.120.942/0001-27) , na condição de entidade convenente, em solidariedade, em razão da não comprovação da boa e regular aplicação dos recursos federais repassados por força do Convênio 363/2002 (Siafi 460907) , celebrado entre a Funasa e a referida associação.
HISTÓRICO
O convênio em testilha teve por objeto a execução das ações de atendimento integral à saúde dos povos indígenas (peça 11, p. 56-65) , cuja vigência foi de 12 meses a partir da data da assinatura, em 17/7/2002, e posteriormente prorrogada ex officio até 15/9/2004 (peça 11, p. 99) , com o prazo para prestar contas em até sessenta dias.
Para a executá-lo, conforme o disposto no plano de trabalho (peça 11, p. 4-6) , aprovado pelo plano distrital de saúde (peça 11, p. 7-44) , foram previstos inicialmente R$ 485.416,00, custeados integralmente pela União, ou seja, sem contrapartida convenente, nos termos da cláusula quarta do ajuste (peça 11, p. 59) . Em seguida, após aditivo, o montante final da avença alcançou a importância de R$ 889.832,00, consoante plano de trabalho complementar (peça 11, p. 154-156) .
Os recursos federais foram repassados em cinco parcelas as quais foram creditadas em conta bancária específica da seguinte forma:
Tabela 1 - Repasses do concedente
	Ordem Bancária
	Data de emissão
	Data do crédito
	Valor (R$) 

	2002OB009484
	9/8/2002
	14/8/2002
	316.000,00

	2003OB001334
	12/3/2003
	14/3/2003
	169.416,00

	2003OB006853
	30/10/2003
	3/11/2003
	190.580,00

	2004OB901171
	21/5/2004
	25/5/2004
	79.030,66

	2004OB904061
	8/9/2004
	10/9/2004
	134.805,34

	TOTAL (R$) 
	889.832,00

	Fonte: relação de ordens bancárias (peça 10, p.150) e extratos bancários (peças 2, p. 48 e 67, 3, p. 106, e 5, p. 129) .

No que tange à análise técnica, compulsando os autos, observa-se que o Relatório Técnico Circunstanciado, de 11/9/2010 (peça 10, p. 118-119) , ao tecer considerações sobre a aferição das ações da saúde e considerando a documentação financeira em análise, concluiu pela execução física correspondente a 65,87% do previsto nos planos de trabalho pactuados.
Em 3/12/2010, a análise financeira final do concedente, por sua vez, tomando como base pareceres e relatórios pretéritos, opinou pela impugnação parcial da prestação de contas do convênio, no valor original de R$ 295.772,12, nos termos do Parecer Financeiro 168/2010 (peça 10. p. 122-124) , com o seguinte detalhamento referente ao montante apurado:
a) veículo arrestado a partir de ordem judicial em ação trabalhista, no valor de R$ 49.500,00;
b) despesas com documentos falsos (conforme constatado pela CGU) , no valor de R$ 226.194,48;
c) despesas sem comprovação, no valor de R$ 19.961,77;
d) taxas bancárias, no valor de R$ 97,00; e
e) saldo do convênio, no valor de R$ 18,87.
Por meio da Notificação 379/COPON/CGCON, de 3/12/2010 (peça 10, p. 125) e da Notificação 01/2011-TCE, de 4/5/2011 (peça 10, p. 132) , a Funasa notificou o responsável acerca da reprovação parcial da prestação de contas, requerendo a devolução dos recursos, nos termos constatados pelo convenente. Os expedientes foram entregues em 15/12/2010 e 27/5/2011, respectivamente (peça 10, p. 130 e 144) . No entanto, não houve manifestação nesse sentido (peça 10, p. 153) .
Encerradas as medidas administrativas internas sem a obtenção do ressarcimento do débito causado aos cofres da União, o órgão instaurador, em seu Relatório de Tomada de Contas Especial (peça 10, p. 150-154) , com a indicação circunstanciada das providências adotadas pela autoridade administrativa, pugnou pela imputação de débito ao responsável Sr. Antonio Kacrose Canela, Presidente da Associação de Apoio à Saúde dos Kanela, à época dos fatos, no montante original de R$ 295.772,12, em face da não comprovação da boa e regular aplicação dos recursos repassados por força do ajuste em questão.
O Relatório de TCE foi ainda complementado pelo Despacho 31/COTCE/AUDIT/FUNASA, de 13/6/2017 (peça 10, p. 168-169) para fins de inclusão da associação convenente no rol de responsáveis em caráter solidário com o gestor. Na oportunidade, fora detectado que a inscrição da respectiva associação foi baixada no CNPJ perante a Receita Federal.
O Relatório de Auditoria 419/2018 (peça 1, p. 6-8) contém a devida manifestação acerca dos quesitos mencionados no art. 4º, inciso V e § 1º, da Instrução Normativa - TCU 71, de 28 de novembro de 2012, tendo concluído aquela instância de controle pela irregularidade das presentes contas, conforme Certificado de Auditoria 419/2018 (peça 1, p. 9-10) e Parecer do Dirigente do Órgão de Controle Interno 419/2018 (peça 1, p. 11-12) .
Em Pronunciamento Ministerial de peça 1, p. 13, o Ministro de Estado da Saúde, na forma do art. 52, da Lei 8.443, de 16 de julho de 1992, atesta haver tomado conhecimento das conclusões do Controle Interno acerca da irregularidade das presentes contas.
Uma vez remetidos os autos a este Tribunal para fins de apreciação e julgamento, em sede de instrução preliminar (peça 9) , a análise dos pressupostos de procedibilidade previstos na IN/TCU 71/2012 verificou que não havia óbices preliminares que impedissem o prosseguimento desta tomada de contas especial em relação ao responsável Sr. Antonio Kacrose Canela, uma vez que não se configurou o transcurso de mais de dez anos entre o fato gerador e a primeira notificação válida dos responsáveis pela autoridade administrativa competente. 
Não obstante, não se chegou à mesma conclusão em relação à Associação de Apoio à Saúde dos Kanela e até às empresas cujos documentos fiscais ilegais em análise e de eventual gestor responsável pela atestação dos produtos e/ou serviços a eles relacionados, tendo em vista que durante a fase interna não foram notificados pela autoridade administrativa federal competente, circunstância que, no entendimento preliminar, inviabilizou o pleno exercício do contraditório e da ampla defesa desses responsáveis, dados que os fatos remontam aos idos de 2002, 2003 e 2004, ou seja, mais de dez anos de suas ocorrências, razão pela qual remanesceu a responsabilidade atribuída ao seu então presidente, tão somente.
Ademais, o valor atualizado do débito apurado (sem juros) em 1/1/2017 era superior a R$ 100.000,00, na forma estabelecida conforme os arts. 6º, inciso I, e 19 da IN/TCU 71/2012, modificada pela IN/TCU 76/2016.
Em seguida, após as considerações técnicas acerca da apuração dos fatos, identificação dos responsáveis e quantificação do dano para fins de ressarcimento, a instrução preliminar pugnou pela citação com os seguintes contornos (peça 12) :
Diante do exposto, submetemos os autos à consideração superior, propondo:
35.1 realizar a citação do responsável abaixo qualificado, com fundamento nos arts. 10, § 1º, e 12, incisos I e II, da Lei 8.443/1992 c/c o art. 202, incisos I e II, do Regimento Interno deste Tribunal, para que, no prazo de quinze dias, apresente alegações de defesa quanto à irregularidade detalhada a seguir:
Irregularidade: não comprovação da boa e regular aplicação dos recursos repassados por força do Convênio 363/2002 (Siafi 460907) para execução das ações de atendimento integral à saúde dos povos indígenas.
Dispositivos violados: art. 70, parágrafo único, da Constituição Federal de 1988; art. 93 do Decreto-Lei 200/1967; art. 22 c/c art. 38, incisos II, alíneas 'a' e 'd', e III, da Instrução Normativa STN 01/1997 (vigente à época) ; e cláusula segunda, inciso I, alíneas 'a', 'b' e 'g', do Convênio 363/2002 (Siafi 460907) .
Qualificação do responsável:
Nome/CPF/função/gestão: Sr. Antônio Kacrose Canela, XXX.379.323-XX, Presidente da Associação de Apoio à Saúde dos Kanela, gestão 2002-2004.
Conduta: na qualidade de gestor máximo da associação convenente, realizar gastos suportados em documentos falsos, com veículo posteriormente arrestado a partir de ordem judicial em ação trabalhista, com taxas bancárias e sem comprovação documental, assim como não devolver o saldo do convênio.
Nexo de Causalidade: As condutas acima propiciaram dano ao erário equivalente à realização de despesas indevidas e vedadas pela legislação de regência, assim como sem comprovação documental.
Culpabilidade: A conduta do Sr. Antônio Kacrose Canela é reprovável, pois, na condição de gestor do convênio, deveria ter ciência da obrigação de não realizar despesas indevidas e suportadas em documentos falsos, de impedir que veículo adquirido com recursos do convênio fosse arrestado, bem como de devolver o saldo do convênio.
e/ou recolha aos cofres da Fundação Nacional de Saúde a quantia abaixo indicada, referente à irregularidade e aos elementos de responsabilização acima descritos, atualizada monetariamente a partir da respectiva data até o efetivo recolhimento, abatendo-se na oportunidade a quantia eventualmente ressarcida, na forma da legislação em vigor.
	Valor original (R$) 
	Data da ocorrência

	32.342,65
	16/8/2002

	49.500,00
	26/8/2002

	1.680,00
	30/8/2002

	10.098,00
	11/10/2002

	3.480,00
	16/10/2002

	16.050,70
	10/12/2002

	12.416,80
	10/1/2003

	3.275,90
	14/1/2003

	4.591,10
	16/1/2003

	3.381,00
	17/1/2003

	1.575,90
	20/1/2003

	21.160,98
	4/2/2003

	74.449,35
	5/3/2003

	5.878,20
	20/3/2003

	52.102,60
	16/6/2003

	12.474,40
	4/3/2004

	3.974,40
	4/6/2004

	2.376,40
	21/6/2004

	4.715,35
	5/7/2004

	2.386,00
	14/7/2004

	97,00
	14/11/2004

	18,87
	14/11/2004

	19.961,77
	14/11/2004

Valor atualizado até 16/10/2018: R$ 656.801,15
Partindo dessas premissas, a proposta foi, então, acolhida pela unidade técnica, nos termos dos pronunciamentos uníssonos de 24/10/2018 (peças 13-14) , ocasião em que foi promovida a citação do Sr. Antônio Kacrose Canela por meio dos Ofícios 9443 e 9444/2019-TCU-Secex-TCE, de 18/10/2019 (peças 20-21) , cujos recebimentos em seus destinos válidos, na forma da lei, ocorreram em 28/11/2019 e 29/11/2019, respectivamente (peças 22-23) .
Não obstante, apesar de devidamente notificado, compulsando os autos, observa-se que o responsável epigrafado quedou-se silente perante esta Corte de Contas e, desta forma, não se manifestou quanto à irregularidade a ele imputadas, no prazo regimental fixado. Ademais, em pesquisa realizada na base de dados deste Tribunal em 20/2/2020, observa-se que não há documentos pendentes de juntada nestes autos que guardem relação com eventuais alegações de defesa apresentadas pelo responsável, ainda que intempestivas.
Assim, autos foram, então, encaminhados à unidade técnica para fins de instrução e consequente apreciação no mérito pelo Tribunal, após a prévia manifestação do Parquet de Contas.
EXAME TÉCNICO
O exame técnico ora proposto compreende a análise da revelia configurada, tomando como base a irregularidade atribuída ao Sr. Antônio Kacrose Canela, enquanto presidente da Associação de Apoio à Saúde dos Kanela (entidade convenente) , no âmbito da preliminar, em cotejo com os elementos comprobatórios constantes dos autos e os argumentos que possam ser aproveitados em favor dela em manifestações colhidas na fase interna desta tomada de contas especial, acaso existentes.
Preliminarmente, cumpre tecer breves considerações sobre a forma como são realizadas as comunicações processuais no TCU. A esse respeito, destacam-se o art. 179, do Regimento Interno do TCU (Resolução 155, de 4/12/2002) e o art. 4º, inciso III, § 1º, da Resolução TCU 170, de 30 de junho de 2004, in verbis:
Art. 179. A citação, a audiência ou a notificação, bem como a comunicação de diligência, farse-ão:
I - mediante ciência da parte, efetivada por servidor designado, por meio eletrônico, fac-símile, telegrama ou qualquer outra forma, desde que fique confirmada inequivocamente a entrega da comunicação ao destinatário;
II - mediante carta registrada, com aviso de recebimento que comprove a entrega no endereço do destinatário;
III - por edital publicado no Diário Oficial da União, quando o seu destinatário não for localizado
 (...) 
Art. 3º As comunicações serão dirigidas ao responsável, ou ao interessado, ou ao dirigente de órgão ou entidade, ou ao representante legal ou ao procurador constituído nos autos, com poderes expressos no mandato para esse fim, por meio de:
I - correio eletrônico, fac-símile ou telegrama;
II - servidor designado;
III - carta registrada, com aviso de recebimento;
IV - edital publicado no Diário Oficial da União, quando o seu destinatário não for localizado, nas hipóteses em que seja necessário o exercício de defesa'.
Art. 4º. Consideram-se entregues as comunicações:
I - efetivadas conforme disposto nos incisos I e II do artigo anterior, mediante confirmação da ciência do destinatário;
II - realizadas na forma prevista no inciso III do artigo anterior, com o retorno do aviso de recebimento, entregue comprovadamente no endereço do destinatário;
III - na data de publicação do edital no Diário Oficial da União, quando realizadas na forma prevista no inciso IV do artigo anterior.
§ 1º O endereço do destinatário deverá ser previamente confirmado mediante consulta aos sistemas disponíveis ao Tribunal ou a outros meios de informação, a qual deverá ser juntada ao respectivo processo.
 (...) 
	Bem se vê, portanto, que a validade da citação via postal não depende de que o aviso de recebimento seja assinado pelo próprio destinatário da comunicação, o que dispensa, no caso em tela, a entrega do AR em 'mãos próprias'. A exigência da norma é no sentido de o Tribunal verificar se a correspondência foi entregue no endereço correto, residindo aqui a necessidade de certeza inequívoca. 
	Não é outra a orientação da jurisprudência do TCU, conforme se verifica dos julgados a seguir transcritos:
Acórdão 3648/2013-TCU-Segunda Câmara | Relator: Ministro José Jorge
São válidas as comunicações processuais entregues, mediante carta registrada, no endereço correto do responsável, não havendo necessidade de que o recebimento seja feito por ele próprio.
Acórdão 1019/2008-TCU-Plenário | Relator: Ministro Benjamin Zymler
É prescindível a entrega pessoal das comunicações pelo TCU, razão pela qual não há necessidade de que o aviso de recebimento seja assinado pelo próprio destinatário. Entregandose a correspondência no endereço correto do destinatário, presume-se o recebimento da citação.
Acórdão 1526/2007-TCU-Plenário | Relator: Ministro Aroldo Cedraz
As comunicações do TCU, inclusive as citações, deverão ser realizadas mediante Aviso de Recebimento - AR, via Empresa Brasileira de Correios e Telégrafos, bastando para sua validade que se demonstre que a correspondência foi entregue no endereço correto.
	A validade do critério de comunicação processual do TCU foi referendada pelo Supremo Tribunal Federal, nos termos do julgamento do MS-AgR 25.816/DF, por meio do qual se afirmou a desnecessidade da ciência pessoal do interessado, entendendo-se suficiente a comprovação da entrega do 'AR' no endereço do destinatário:
EMENTA: AGRAVO REGIMENTAL. MANDADO DE SEGURANÇA. DESNECESSIDADE DE INTIMAÇÃO PESSOAL DAS DECISÕES DO TRIBUNAL DE CONTAS DA UNIÃO. ART. 179 DO REGIMENTO INTERNO DO TCU. INTIMAÇÃO DO ATO IMPUGNADO POR CARTA REGISTRADA, INICIADO O PRAZO DO ART. 18 DA LEI nº 1.533/51 DA DATA CONSTANTE DO AVISO DE RECEBIMENTO. DECADÊNCIA RECONHECIDA. AGRAVO IMPROVIDO.
O envio de carta registrada com aviso de recebimento está expressamente enumerado entre os meios de comunicação de que dispõe o Tribunal de Contas da União para proceder às suas intimações.
O inciso II do art. 179 do Regimento Interno do TCU é claro ao exigir apenas a comprovação da entrega no endereço do destinatário, bastando o aviso de recebimento simples.
No caso vertente, a citação do Sr. Antônio Kacrose Canela foi efetuada em dois endereços provenientes de pesquisas realizada pelo TCU no Sistema CPF/CNPJ da Receita Federal com base de dados atualizada em 1º/9/2018 e 18/10/2019, conforme evidenciado nos expedientes (peça 20) , nos avisos de recebimento (peça 23) e nas respectivas consultas colacionadas aos autos (peças 15 e 19) .
Não é demais ressaltar, inclusive, que o Ofício 9444/2019-TCU-Secex-TCE fora recebido em 29/11/2019 pelo próprio responsável que assim subscreveu o documento de ciência, conforme evidenciado à peça 22, de forma que se comprova devidamente a entrega do respectivo expediente citatório em consonância com a lei e a jurisprudência aplicáveis.
Superada a análise acerca da validade das notificações, transcorrido o prazo regimental fixado e mantendo-se inerte o aludido responsável, impõe-se que seja considerado revel, dando-se prosseguimento ao processo, com fulcro no art. 12, § 3º, da Lei 8.443, de 16 de julho de 1992.
Nos processos do TCU, a revelia não leva à presunção de que seriam verdadeiras todas as imputações levantadas contra os responsáveis, diferentemente do que ocorre no processo civil, em que a revelia do réu opera a presunção da verdade dos fatos narrados pelo autor. Dessa forma, a avaliação da responsabilidade do agente não pode prescindir da prova existente no processo ou para ele carreada.
Ao não apresentar sua defesa, o responsável deixou de produzir prova da regular aplicação dos recursos sob suas responsabilidades, em afronta às normas que impõem a gestores de recursos públicos a obrigação legal de, sempre que demandados pelos órgãos de controle, apresentar os documentos que demonstrem a correta utilização das verbas públicas, a exemplo do contido no art. 93 do Decreto-Lei 200/67: 'Quem quer que utilize dinheiros públicos terá de justificar seu bom e regular emprego na conformidade das leis, regulamentos e normas emanadas das autoridades administrativas competentes.'
Com efeito, conforme análises empreendidas na fase interna e corroboradas em certa medida pela unidade técnica deste Tribunal no bojo da preliminar constatou que não houve comprovação da boa e regular aplicação dos recursos repassados por força do Convênio 363/2002 (Siafi 460907) para execução das ações de atendimento integral à saúde dos povos indígenas, diante das  seguintes constatações, in verbis (peça 12, p. 3-4) :
18. Segundo informações e documentos evidenciados e colacionados na fase interna, após análise de vasta análise do concedente, em confronto com extratos bancários e ainda levando em conta a ação da Controladoria-Geral da União no curso do convênio, por intermédio do Relatório de Fiscalização 193137/2007, de 19/12/2007 (peça 5, p. 150-159) , em que pese notificada acerca das constatações, verificou-se que não houve a comprovação da boa e regular aplicação dos recursos repassados pela Funasa, à época, e confiados à Associação de Apoio à Saúde dos Kanela (Aaskan) por força do força do Convênio 363/2002 (Siafi 460907) .
19. As análises técnica e financeira foram conclusivas acerca da impugnação de despesas incorridas advindas de saldo não devolvido, gastos suportados com documentos falsos e sem comprovação, assim como de veículo arrestado pela via judicial, cujas irregularidades restaram pendentes de justificativas do presidente da associação a fim de demonstrar a aplicação regular como premissa básica esperada sob a ótica da accountability pública.
 (...) 
26. De fato, o Sr. Antônio Kacrose Canela, na condição de gestor máximo da associação convenente, à época, obrigou-se a garantir a execução do objeto acordado, sem ter posteriormente cumprido seu dever de zelar pela boa e regular aplicação dos recursos públicos. O convênio vigorou, inclusive, durante toda a sua gestão, cabendo, portanto, a sua responsabilização pelo dano, tendo em vista que não apresentou justificativas para a realização de despesas vedadas pela legislação de regência, sem os respectivos elementos comprobatórios e até mesmo lastreada em documentos fiscais falsos, conforme constatado pela Funasa e pela CGU em ação de controle.
27. É cediço que o gestor deve fornecer todas as provas da regular aplicação dos recursos, sob sua responsabilidade, em conformidade com os normativos vigentes e reiterada jurisprudência do TCU. Os recursos do convênio estão vinculados a um projeto específico, de acordo com o programa de trabalho estabelecido no instrumento, não podendo, em regra, ser aplicados no pagamento de taxas bancárias, multas, dentre outras finalidades vedadas pela legislação aplicável.
 (...) 
29. Já no que se refere à quantificação do dano, não obstante o calculado na fase interna como demonstrado no item 6, alíneas 'b', desta instrução, correspondente a R$ 226.194,48, observa-se, no entanto, que os demonstrativos de débito acostados ao Relatório de Fiscalização 193137/2007 (peça 5, p. 150-159) , da CGU, chegaram ao valor de R$ 268.409,73, devendo, portanto, ser esse o montante a ser perseguido, na forma de cálculo lá contida (peça 5, p. 160-170) .
30. Ademais, considerando a existência de despesas impugnadas e saldo de convênio, impende caracterizar a data base para atualização do débito de modo diverso à metodologia usualmente utilizada, de adotar a data de crédito da conta corrente como base para os cálculos. Nesse caso, é prudente utilizar como referência as datas contidas nos comprovantes de pagamento e/ou nos documentos fiscais para as despesas impugnadas e para o saldo do convênio aquela em que o convenente deveria ter adotado as providências para devolver e/ou ressarcir quando da prestação de contas final, com os seguintes contornos:
Tabela 2 - Detalhamento do débito
	Descrição
	Data da ocorrência
	Valor original (R$) 

	Despesa impugnada pela CGU
	16/8/2002
	32.342,65

	Veículo (arrestado em ação judicial) 
	26/8/2002
	49.500,00

	Despesa impugnada pela CGU
	30/8/2002
	1.680,00

	Despesa impugnada pela CGU
	11/10/2002
	10.098,00

	Despesa impugnada pela CGU
	16/10/2002
	3.480,00

	Despesa impugnada pela CGU
	10/12/2002
	16.050,70

	Despesa impugnada pela CGU
	10/1/2003
	12.416,80

	Despesa impugnada pela CGU
	14/1/2003
	3.275,90

	Despesa impugnada pela CGU
	16/1/2003
	4.591,10

	Despesa impugnada pela CGU
	17/1/2003
	3.381,00

	Despesa impugnada pela CGU
	20/1/2003
	1.575,90

	Despesa impugnada pela CGU
	4/2/2003
	21.160,98

	Despesa impugnada pela CGU
	5/3/2003
	74.449,35

	Despesa impugnada pela CGU
	20/3/2003
	5.878,20

	Despesa impugnada pela CGU
	16/6/2003
	52.102,60

	Despesa impugnada pela CGU
	4/3/2004
	12.474,40

	Despesa impugnada pela CGU
	4/6/2004
	3.974,40

	Despesa impugnada pela CGU
	21/6/2004
	2.376,40

	Despesa impugnada pela CGU
	5/7/2004
	4.715,35

	Despesa impugnada pela CGU
	14/7/2004
	2.386,00

	Taxas bancárias
	14/11/2004*
	97,00

	Saldo do convênio
	14/11/2004*
	18,87

	Despesas sem comprovação
	14/11/2004*
	19.961,77

	TOTAL (R$) 
	337.987.37

	Fonte: Relatório de Fiscalização (peça 5, p. 150-159) , demonstrativos de débito (peça 5, p. 160, 165 e 169) e Parecer Financeiro 168/2010 (peça 10, p. 122-124) .
* Prazo final para prestação de contas.

31. A despeito da ausência de composição e detalhamento dos valores correspondentes a taxas bancárias e despesas sem comprovação, considera-se para o prazo final para prestação de contas por mais benéfico ao responsável. Desta forma, evita-se que o resultado da atualização e juros seja maior do que o realmente é devido, em benefício do responsável e sem dar margem a enriquecimento sem causa por parte da Administração Pública.
Mesmo as alegações de defesa e/ou razões de justificativa não sendo apresentadas, considerando o princípio da verdade real que rege esta Corte, procura-se buscar, em manifestações dos responsáveis na fase interna desta Tomada de Contas Especial, argumentos que possam ser aproveitados em favor dele. No entanto, o responsável também se mantive silente naquela oportunidade, a despeito de regularmente notificado.
Em se tratando de processo em que a parte interessada não se manifestou acerca das irregularidades imputadas, não há elementos para que se possa efetivamente aferir e reconhecer a ocorrência de boa-fé na conduta da responsável, podendo este Tribunal, desde logo, proferir o julgamento de mérito pela irregularidade das contas, conforme nos termos dos §§ 2º e 6º do art. 202 do Regimento Interno do TCU.
Nesse sentido, são os Acórdão 2064/2011-TCU-Primeira Câmara, da relatoria do Ministro Ubiratan Aguiar; 6.182/2011-TCU-1ª Câmara, da relatoria do Ministro Weber de Oliveira; 4.072/2010-TCU-1ª Câmara, da relatoria do Ministro Valmir Campelo; 1.189/2009-TCU-1ª Câmara, da relatoria do Ministro Marcos Bemquerer, e 731/2008-TCU-Plenário, da relatoria do Ministro Aroldo Cedraz, dentre outros.	
Por derradeiro, no que se refere à ocorrência da prescrição da pretensão punitiva, consoante o incidente de uniformização de jurisprudência deliberado no Acórdão 1441/2016-TCU-Plenário, da relatoria do Ministro Benjamin Zymler, aplica-se o prazo de dez anos previsto no art. 205 do Código Civil vigente, a contar da data de ocorrência do fato tido por irregular.
No presente caso, considera-se o ato irregular praticado em 14/11/2004, adotando-se como parâmetro o prazo final para a apresentação da prestação de contas. Isso porque o prejuízo ao erário decorre da realização de gastos em desacordo com a legislação aplicável, razão pela qual se espera que a entidade convenente por intermédio de seu representante legal, promova a regularização até o momento em que prestou contas ao contratante. A partir daí, nasceu para a Administração Pública a pretensão para sancionar os responsáveis por informações inverídicas e falhas na prestação de contas encaminhada.
Já o ato que ordenou a citação dos arrolados ocorreu em 24/10/2018 (peça 14) , operando-se, no entanto, o transcurso de dez anos entre esse ato e os fatos impugnados, ocasião em que, configurado o esgotamento do prazo prescricional, deve-se reconhecer no presente processo, com fundamento no art. 205 do Código Civil vigente, a prescrição da ação punitiva por parte deste Tribunal.
CONCLUSÃO
Em face da análise promovida, opera-se a revelia em desfavor do Sr. Antônio Kacrose Canela e conclui-se que os atos praticados por ele praticados configuraram dano aos cofres públicos federais, no montante original de R$ 337.987.37, devido a não comprovação da boa e regular aplicação dos recursos repassados por força do Convênio 363/2002 (Siafi 460907) para execução das ações de atendimento integral à saúde dos povos indígenas.
Mesmo configurada a revelia do frente à citação deste Tribunal e inexistindo comprovação da boa e regular aplicação dos recursos transferidos, é medida que se impõe dar seguimento ao processo proferindo o julgamento com os elementos até aqui presentes, nos termos do art. 12, §3º, da Lei 8.443/1992, e art. 202, § 8º, do Regimento Interno desta Corte de Contas.
No tocante à aferição quanto à ocorrência de boa-fé na conduta dos responsáveis, conforme determina o § 2º do art. 202 do Regimento Interno deste Tribunal, em se tratando de processo em que partes interessadas não se manifestaram acerca das irregularidades imputadas, não há elementos para que se possa efetivamente reconhecê-la, podendo esta Corte de Contas, desde logo, proferir julgamento de mérito pela irregularidade das contas, nos termos do § 6º de mesma norma regimental.
Tal interpretação decorre da compreensão de que, relativamente à fiscalização dos gastos públicos, privilegia-se como princípio básico a inversão do ônus da prova, pois cabe ao gestor comprovar a boa aplicação dos dinheiros e valores públicos sob sua responsabilidade.
Destarte, desde logo, devem as contas do Sr. Antônio Kacrose Canela ser julgadas irregulares, procedendo-se às condenações em débito, com, no entanto, o reconhecimento de ofício da prescrição da ação punitiva por parte deste Tribunal, com fundamento no art. 205 do Código Civil vigente e consoante o incidente de uniformização de jurisprudência deliberado no Acórdão 1441/2016-TCU-Plenário, da relatoria do Ministro Benjamin Zymler.
PROPOSTA DE ENCAMINHAMENTO
Diante do exposto, submetem-se os autos à consideração superior, propondo ao Tribunal:
 considerar revel o Sr. Antônio Kacrose Canela (CPF: XXX.379.323-XX) , com fundamento no § 3º, art. 12, Lei 8.443, de 16 de julho de 1992;
 com fundamento nos arts. 1º, inciso I, 16, inciso III, alínea 'c', da Lei 8.443/1992 c/c os arts. 19 e 23, inciso III, da mesma Lei, e com arts. 1º, inciso I, 209, inciso III e § 5º, 210 e 214, inciso III, do Regimento Interno deste Tribunal, julgar irregulares as contas do Sr. Antônio Kacrose Canela (CPF: XXX.379.323-XX) , na condição de presidente da associação convenente (gestão 2002-2004) ; e condená-lo ao pagamento das quantias a seguir especificadas, com a fixação do prazo de quinze dias, a contar da notificação, para comprovar, perante o Tribunal (art. 214, inciso III, alínea 'a', do Regimento Interno) , o recolhimento da dívida aos cofres da Fundação Nacional de Saúde, atualizada monetariamente e acrescida dos juros de mora, calculados a partir da data discriminada, até a data do recolhimento, na forma prevista na legislação em vigor;
	Valor original (R$) 
	Data da ocorrência

	32.342,65
	16/8/2002

	49.500,00
	26/8/2002

	1.680,00
	30/8/2002

	10.098,00
	11/10/2002

	3.480,00
	16/10/2002

	16.050,70
	10/12/2002

	12.416,80
	10/1/2003

	3.275,90
	14/1/2003

	4.591,10
	16/1/2003

	3.381,00
	17/1/2003

	1.575,90
	20/1/2003

	21.160,98
	4/2/2003

	74.449,35
	5/3/2003

	5.878,20
	20/3/2003

	52.102,60
	16/6/2003

	12.474,40
	4/3/2004

	3.974,40
	4/6/2004

	2.376,40
	21/6/2004

	4.715,35
	5/7/2004

	2.386,00
	14/7/2004

	97,00
	14/11/2004

	18,87
	14/11/2004

	19.961,77
	14/11/2004

Valor atualizado até 16/10/2018: R$ 656.801,15
 autorizar, desde logo, nos termos do art. 28, inciso II, da Lei 8.443/1992, a cobrança judicial da dívida caso não atendidas as notificações;
 autorizar, caso solicitado, o pagamento da dívida do responsável em até 36 parcelas mensais e consecutivas, nos termos do art. 26 da Lei 8.443/1992 c/c o art. 217 do Regimento Interno, fixando-lhe o prazo de quinze dias, a contar do recebimento da notificação, para comprovar perante o Tribunal o recolhimento da primeira parcela, e de trinta dias, a contar da parcela anterior, para comprovar o recolhimento das demais parcelas, devendo incidir sobre cada valor mensal, atualizado monetariamente, os juros de mora devidos, na forma prevista na legislação em vigor;
 alertar ao responsável que a falta de comprovação do recolhimento de qualquer parcela importará no vencimento antecipado do saldo devedor, nos termos do § 2º do art. 217 do Regimento Interno deste Tribunal;
 enviar cópia do acórdão que vier a ser proferido à Fundação Nacional e ao responsável para ciência, informando que a deliberação, acompanhada do relatório e voto que a fundamentarem, estará disponível para consulta no endereço www.tcu.gov.br/acordaos, além de esclarecer que, caso requerido, o TCU poderá fornecer as correspondentes cópias, em mídia impressa, aos interessados e aos responsáveis;
 encaminhar cópia da deliberação ao Procurador-Chefe da Procuradoria da República no Estado do Maranhão, nos termos do § 3º do art. 16 da Lei 8.443/1992 c/c o § 7º do art. 209 do Regimento Interno do TCU, para adoção das medidas que entender cabíveis, informando-lhe que o inteiro teor da deliberação pode ser consultado no endereço www.tcu.gov.br/acordaos."
	É o relatório.

não há

Procurador Sergio Ricardo Costa Caribé.

TOMADA DE CONTAS ESPECIAL. CONVÊNIO. EXECUÇÃO DE AÇÕES DE SAÚDE DE POVOS INDÍGENAS. COMPROVAÇÃO DE DESPESAS POR MEIO DE DOCUMENTAÇÃO FISCAL FALSA. DESPESAS SEM COMPROVAÇÃO. ARREMATAÇÃO JUDICIAL DE BEM ADQUIRIDO COM OS RECURSOS CONVENIADOS. CITAÇÃO DO GESTOR. REVELIA. AUSÊNCIA DE COMPROVAÇÃO DA BOA E REGULAR APLICAÇÃO DOS RECURSOS. CONTAS IRREGULARES. DÉBITO. PRESCRIÇÃO DA PRETENSÃO PUNITIVA. CIÊNCIA.

TOMADA DE CONTAS ESPECIAL (TCE)

Secretaria de Controle Externo de Tomada de Contas Especial (SecexTCE).

Trata-se de tomada de contas especial instaurada pela Fundação Nacional de Saúde (Funasa) , originalmente em desfavor do Sr. Antônio Kacrose Canela, ex-Presidente, e da Associação de Apoio à Saúde dos Kanela, em razão da não comprovação da boa e regular aplicação dos recursos federais repassados por força do Convênio 363/2002 (Siafi 460907) , que visou custear a execução das ações de atendimento integral à saúde do povo indígena da etnia Kanela residente nas aldeias de Porquinhos e Escalvados, localizadas em Barra do Corda/MA.
2.	O convênio vigorou de 17/7/2002 a 15/9/2004.
3.	Foi repassado o valor total de R$ 889.832,00, transferidos, por meio de cinco parcelas de valores distintos, no período compreendido entre 14/8/2002 a 10/9/2004.
4.	As ações apoiadas compreenderam aquisição de material de consumo (medicamentos, material de escritório, etc.) e bens permanentes (veículo, computador, mobiliário, entre outros) , assim como a prestação de serviços (exames radiológicos, exames laboratoriais, frete, instalação de equipamentos, fornecimento de refeições, transporte, etc.) .
5.	 Na análise da prestação de contas final, foi considerado comprovado o percentual de 65,87% do total conveniado. A parcela impugnada decorreu das seguintes ocorrências:
	a) veículo arrestado a partir de ordem judicial em ação trabalhista, no valor de R$ 49.500,00;
	b) despesas comprovadas com documentos falsos ou inidôneos (conforme constatado pela CGU) , no valor de R$ 226.194,48;
	c) despesas sem comprovação, no valor de R$ 19.961,77;
	d) pagamento de taxas bancárias, no valor de R$ 97,00; e
	e) não restituição do saldo do convênio, no valor de R$ 18,87.
6.	Esta TCE foi instaurada com base nessas constatações, tendo a Funasa responsabilizado o gestor Antônio Kacrose Canela e a Associação de Apoio à Saúde dos Kanela.
7.	Ao instruir os autos, a Secex/TCE entendeu parcialmente correta a responsabilização. Com referência ao ex-Presidente da entidade, a unidade técnica considerou que, como ele fora notificado pela Funasa sobre as irregularidades durante a fase interna da TCE (em 15/12/2010 e 27/5/2011) , não haveria óbice ao exercício do contraditório e da ampla defesa. Já no caso da entidade, foi verificado que esta não foi notificada pela autoridade administrativa federal competente, o que poderia vir a prejudicar sua defesa, vez que o prazo para prestação de contas expirou em novembro de 2004.
8.	Assim, foi promovida a citação do Sr. Antônio Kacrose Canela pela não comprovação da boa e regular aplicação dos recursos repassados, com envio de cópia da instrução localizada na peça 12, contendo o detalhamento das irregularidades.
9.	O gestor deu ciência da citação em novembro de 2019, porém não se manifestou nos autos.
10.	Constatadas a revelia e a ausência de demonstração de boa-fé, a Secex/TCU formulou proposta de julgamento pela irregularidade das contas e condenação do responsável em débito. Deixou-se de propor a aplicação de multa ao gestor ante a prescrição da pretensão punitiva, uma vez que o prazo para prestação de contas venceu em 14/11/2004 e a citação foi ordenada em 24/10/2018.
11.	Acolho integralmente o exame e o encaminhamento da unidade técnica, incorporando-os às razões de decidir neste processo. Contudo, cumpre tecer comentários adicionais a respeito das principais irregularidades verificadas.
12.	No tocante ao veículo arrestado, tratou-se de van marca Kia, modelo Besta para 12 passageiros. Ressalte-se que:
	a) o bem foi adquirido em 28/2/2002, com emissão da documentação de propriedade em nome da Aaskan (fls. 173 e 190-peça 05) e reserva de domínio à Funasa (fl. 199-peça 05) ;
	b) a cláusula décima quinta do convênio estabelecia que os bens adquiridos seriam de propriedade da Funasa (fls. 63-peça 11) ; embora o então vigente Decreto 99658/1990 permitisse que fosse efetuada a doação do bem à convenente ao final do ajuste, esse procedimento não foi feito; na verdade, a Funasa não chegou a realizar o tombamento do bem em seu patrimônio, o que deveria ocorrer após a aprovação da prestação de contas (fls. 188-peça 05) ;
	c) a ação trabalhista foi ajuizada em 2006 pela Sra. Antônia Alves Lobo, ex-empregada da Aaskan; o bem foi levado à praça pública e adjudicado à reclamante em 17/2/2009 (fls. 102 e 103-peça 10) ;
	d) o responsável ocupou o cargo de Presidente da Associação até 9/2/2015 (peça 15) ; e
	e)  a Procuradoria Federal junto à Funasa entendeu que, como a documentação emitida pelo Detran/MA informava que o veículo pertencia à Aaskan, a arrematação se deu com boa-fé; em consequência, opinou que o débito relativo ao veículo deveria ser ressarcido por meio de TCE (fls. 194/198-peça 05) .          
13.	Quanto às despesas comprovadas por meio de documentação fiscal falsa ou inidônea, a irregularidade foi constatada pela Controladoria-Geral da União em fiscalização realizada em setembro de 2007 (fls. 150/159-peça 05) . Segundo o relatório, a análise de 23 documentos fiscais emitidos por seis empresas diferentes revelou a utilização de número de AIDF falso ou inexistente impresso em notas fiscais, bem como não localização ou inexistência das empresas emitentes nos cadastros estaduais e municipais.
14.	Por sua vez, as despesas sem comprovação foram apuradas a partir do confronto das relações de pagamento com os documentos de despesa apresentados nas prestações de contas. Essa verificação foi realizada pelo Grupo de Trabalho instituído pela Portaria Presi/Funasa 923/2010, estando registrada nos pareceres técnicos constantes das fls. 112/119 da peça 10.
15.	Feitas essas considerações, conclui-se ter ficado caracterizada a não comprovação da boa e regular aplicação de parte dos recursos transferidos pela Funasa à conta do Convênio 363/2002, bem como a responsabilidade do Sr. Antônio Kacrose Canela pelo débito correspondente.   
	Ante o exposto, manifesto-me por que o Tribunal aprove o acórdão que ora submeto à deliberação deste Colegiado. 
TCU, Sala das Sessões Ministro Luciano Brandão Alves de Souza, em 21 de julho de 2020.
AUGUSTO SHERMAN CAVALCANTI 
Relator